臺灣士林地方法院刑事判決　　　　　　　100年度易字第177號
公　訴　人　臺灣士林地方法院檢察署檢察官
被　　　告　徐耀樺
選任辯護人　劉明益律師
上列被告因詐欺案件，經檢察官提起公訴（100年度偵字第922號
），本院判決如下：
    主  文
徐耀樺無罪。
    理  由
一、公訴意旨略以：被告徐耀樺可預見金融機構帳戶係個人理財
    之重要工具，關係個人財產、信用之表徵，如交予他人使用
    ，將有供作財產犯罪用途之可能，竟仍基於幫助他人犯詐欺
    取財罪之不確定故意，於民國98年2 月26日，以信用問題無
    法在銀行開戶為由，向不知情之友人吳春珠（另為不起訴處
    分）取得吳春珠所有中國信託商業銀行( 下稱中信銀行) 士
    林分行帳號000000000000號帳戶存摺、提款卡及密碼，並於
    99年11月17日21時45分許，在臺北市士林區士林夜市旁，交
    予真實姓名年籍不詳之某詐騙集團成員使用。嗣該詐騙集團
    成員取得上開提款卡等物後，即與其所屬之詐騙集團成員共
    同基於意圖為自己不法所有之犯意聯絡，於(一)99年11月18日
    14時許，撥打電話向詹博裕詐稱某公司有股金可退回，需其
    依指示操作自動櫃員機以便查驗，致詹博裕陷於錯誤，於同
    日14時13分許，在臺中市西屯區○○○路○ 段100 之10號統
    一便利超商，依指示操作自動櫃員機，誤將新臺幣（下同）
    2 萬1,131 元款項轉帳匯入吳春珠上開中信銀行士林分行內
    ，旋遭提領一空；(二)99年11月18日21時42分許，撥打電話向
    唐于惠詐稱其於網路購物之商品付款方式有誤，需依指示操
    作自動櫃員機取消分期付款設定云云，致唐于惠陷於錯誤，
    分別於同日22時46分、48分許，在新北市○○區○○路 147
    號郵局，依指示操作自動櫃員機，分2 次誤將2 萬6,789 元
    、9,345 元款項轉帳匯入吳春珠上開中信銀行士林分行帳戶
    內，旋遭提領一空。嗣詹博裕、唐于惠發覺有異而報警處理
    ，始循線查悉上情。因認被告涉有刑法第30條第1 項、第33
    9 條第1 項之幫助詐欺取財罪嫌。
二、按被告以外之人於審判外之言詞或書面陳述，除法律有規定
    者外，不得作為證據；又被告以外之人於審判外之陳述，雖
    不符合同法第159條之1至第159條之4之規定，但經當事人於
    審判程序同意作為證據，法院審酌該言詞陳述或書面陳述作
    成時之情況，認為適當者，亦得為證據；當事人、代理人或
    辯護人於法院調查證據時，知有第159條第1項不得為證據之
    情形，而未於言詞辯論終結前聲明異議者，視為有前項之同
    意，刑事訴訟法第159條第1項及第159條之5分別定有明文。
    本判決下列所引用被告以外之人於審判外之陳述，雖屬傳聞
    證據，惟當事人於本院準備程序及審判期日中均表示同意作
    為證據，本院審酌上開證據資料製作時之情況，尚無違法不
    當及證明力明顯過低之瑕疵，亦認為以之作為證據應屬適當
    ，故揆諸前開規定，爰逕依刑事訴訟法第159 條之5 規定，
    認有證據能力，合先敘明。
三、按犯罪事實應依證據認定之，無證據不得認定犯罪事實；又
    不能證明被告犯罪者，即應諭知無罪之判決，刑事訴訟法第
    154 條第2 項、第301 條第1 項分別定有明文。再按事實之
    認定，應憑證據，如未能發現相當證據，或證據不足以證明
    ，自不能以推測或擬制之方法，為裁判基礎；苟積極證據不
    足為不利於被告事實之認定時，即應為有利於被告之認定；
    又認定犯罪事實所憑之證據，雖不以直接證據為限，間接證
    據亦包括在內，然而無論直接證據或間接證據，其為訴訟上
    之證明，須於通常一般之人均不致有所懷疑，而得確信其為
    真實之程度者，始得據為有罪之認定，倘其證明尚未達到此
    一程度，而有合理之懷疑存在而無從使事實審法院得有罪之
    確信時，即應由法院為諭知被告無罪之判決，最高法院40年
    臺上字第86號、30年上字第816 號、76年度臺上字第4986號
    判例意旨足資參照。次按刑事訴訟法第161 條已於91年2 月
    8 日修正公布，修正後同條第1 項規定：檢察官就被告犯罪
    事實，應負舉證責任，並指出證明之方法。因此，檢察官對
    於起訴之犯罪事實，應負提出證據及說服之實質舉證責任。
    倘其所提出之證據，不足為被告有罪之積極證明，或其闡明
    之證明方法，無從說服法官以形成被告有罪之心證，基於無
    罪推定之原則，自應為被告無罪判決之諭知（最高法院92年
    台上字第128 號判例亦同此意旨）。
四、本件公訴人認被告徐耀樺涉犯幫助詐欺取財罪嫌，係以被告
    坦承交付吳春珠上開中信銀行士林分行帳戶提款卡及密碼予
    詐騙集團、證人吳春珠證稱交付該帳戶予被告使用、被害人
    詹博裕及唐于惠警詢陳述被詐騙匯款進入該帳戶、上開帳戶
    開戶資料及歷史交易查詢報表、詹博裕及唐于惠被騙匯款之
    自動櫃員機交易明細表影本為主要論據。
五、訊據被告徐耀樺固坦承向友人吳春珠借用上開中信銀行士林
    分行帳戶，並於99年11月17日晚上，在臺北市士林區士林夜
    市旁，將該帳戶之存摺影本、提款卡交付真實姓名年籍不詳
    、自稱「張經理」助理之成年男子，嗣於電話中告知該帳戶
    之提款卡密碼予「張經理」，惟堅決否認有何幫助詐欺取財
    之犯意，辯稱：我因經營餐廳不善，欠繳房貸而信用不良，
    於98年2 月26日向友人吳春珠借用上開帳戶使用；我曾於網
    路1111人力銀行登錄個人履歷資料求職，99年11月16日20時
    許接到0000000000號電話自稱「張經理」的人來電詢問是否
    應徵工作，所以我沒有產生懷疑，「張經理」說他從1111人
    力銀行上看到我的求職履歷，他的公司是經營八大行業，要
    應徵司機，問我有無興趣，有興趣的話要先面試，查驗求職
    者的身份( 怕警察釣魚) 及信用，我有告知「張經理」我的
    信用不好，都是使用友人帳戶，後來我們約在臺北市士林區
    士林夜市附近的都會叢林見面，「張經理」要我帶履歷、駕
    照影本、銀行存摺，並說會存一筆2000元進入我使用的帳戶
    ，隔天就領出，測試我的信用；17日12時28分「張經理」來
    電約好當日15時30分在士林夜市都會叢林，由「張經理」的
    助理進行第一次面試，當日16時許「張經理」來電說助理趕
    不過來，改約晚上21點30分，後來因對方無法到達又改約21
    時45分，於21時50分左右，見到「張經理」的助理，我詢問
    工作內容，該助理要我將履歷、駕照影本、存摺影本及提款
    卡交給他，有任何問題再打給「張經理」，我說「張經理」
    並未說要交付提款卡，該助理當場打電話給「張經理」，「
    張經理」於電話中告訴我，要我交付提款卡是為測試我的信
    用狀況，會先存一筆2,000 元進入帳戶，若隔天可以提出，
    表示帳戶正常，即可將提款卡還給我，我當時心想帳戶內存
    款不多，交付提款卡應無損失，且對方也不知道密碼，遂將
    提款卡交給該助理，並在駕照影本、帳戶存摺影本註名「僅
    供應徵工作之用」字句；當日約22點10分「張經理」又來電
    表示會存入2,000 元進入我交付的提款卡帳戶，測試信用，
    隔天就領出來，問我提款卡密碼，我因帳戶內只幾百元，覺
    得自己不會有損失，也沒有想太多就告知密碼，張經理並說
    我的工作等會計確認後，18日中午會再打給我；18日下午6
    點多接到0000000000號張經理來電，他說我已是公司員工，
    以後有問題可以打這支電話與他連繫；我因張經理改變連絡
    電話而起疑，也想確認對方是否真的存入2,000 元進帳戶，
    18日晚上下班後10點多，我打電話給吳春珠請他隔日去幫忙
    刷存摺，吳春珠去刷存摺時，才知該帳戶已列入警示帳戶，
    我才驚覺被騙取帳號、提款卡及密碼；我不甘受騙而報警，
    嗣配合警察，假借應徵工作，以「張經理」使用之00000000
    00電話與詐騙集團成員連繫，「張經理」這次自稱是「楊經
    理」，引誘該詐騙集團成員出面，想一舉查獲詐騙集團，嗣
    查獲詐欺集團的車手林泰然、吳炫儒，警察將之移送臺北地
    方法院檢察署偵辦；我並沒有幫助詐欺取財的犯意，所以才
    會在起疑後馬上請吳春珠去刷存摺，並於知悉上當受騙後，
    與警方合作引誘詐騙集團出面，為警查獲，我當初純粹是應
    徵工作被騙交付提款卡及密碼等語。
六、經查：
  (一)被告徐耀華於98年2 月間向吳春珠借用上開中信銀行士林分
    行帳戶，嗣於99年11月17日晚上在臺北市士林夜市附近，將
    該帳戶提款卡交付姓名年籍不詳自稱「張經理」助理之成年
    男子，嗣又於電話中告知提款卡密碼予「張經理」，嗣該帳
    戶遭詐騙集團利用作為向被害人詹博裕、唐于惠詐欺取財之
    匯款帳戶，被害人詹博裕遭詐騙後匯款2 萬1,131 元至該帳
    戶，被害人唐于惠遭詐騙後先後匯款2 萬6,789 元、9,345
    元至該帳戶等情，雖據被告於警詢、偵訊及本院審理時供述
    在卷（參見臺灣士林地方法院檢察署100 年度偵字第922 號
    卷，下稱士檢偵字第922 號卷，第9-13、86-87 頁；本院10
    0 年度易字第177 號卷，下稱本院易字第177 號卷，第12-1
    5 頁），復經證人吳春珠證述警詢、偵訊、本院審理證述（
    參見士檢偵字第922 號卷第16-18 、86頁，本院易字第177
    號卷第57-58 頁) 及被害人詹博裕、唐于惠警詢指述（參見
    士檢偵字第922 號卷第20-21 、22-23 頁) 在卷，並有中國
    信託商業銀行99年12月8 日中信銀字第0992227121232 號函
    附該帳戶之開戶申請書基本資料、歷史交易查詢報表各乙份
    （參見士檢偵字第922 號卷第38-48 頁）、被害人詹博裕及
    唐于惠匯款之自動櫃員機交易明細表影本3 紙（參見士檢偵
    字第922 號卷第28-29 頁）在卷可憑。然上開證據僅足以證
    明被告將上開帳戶之提款卡交付自稱「張經理」助理之成年
    男子，並告知提款卡密碼予「張經理」，及被害人詹博裕、
    唐于惠因遭他人詐騙而將款項匯入該帳戶之事實，尚無法據
    此逕以推認被告於交付該帳戶提款卡及告知密碼時，有容任
    他人使用而為幫助詐欺取財之犯意。
  (二)被告曾於1111人力銀行張貼求職履歷，內容為「應徵運輸調
    度管理人員、大客車或大貨車司機、其他料理廚師」之事實
    ，有被告張貼於1111人力銀行網頁上之求職履歷表影本1 紙
    附卷可稽（參見本院易字第177 號卷第38-40 頁）。又被告
    使用之0000000000號行動電話，於99年11月16日20時11分20
    秒、22時3 分51秒、17日12時28分56秒、15時21分56秒、15
    時57分54秒、16時11分55秒、21時37分12秒、21時48分0 秒
    、21時50分7 秒、22時10分14秒、18日14時38分33秒，分別
    接獲0000000000號行動電話來電，於18日18時5 分26秒接獲
    0000000000號行動電話來電之事實，有被告使用之00000000
    00號行動電話之亞太電信受話明細乙份在卷可憑（參見士檢
    偵字第922 號卷第65頁）。均核與被告所辯過程相符，可證
    被告辯稱：張貼1111人力銀行求職履歷，嗣接到自稱「張經
    理」者來電詢問是否應徵工件，因而遭詐騙集團騙走提款卡
    及告知密碼乙節，尚非無據。
  (三)被告於99年11月19日知悉上當受騙後，為求自清而積極搜證
    ，遂於同日11時52分12秒、13時14分21秒、14時1 分26秒、
    14時12分、16時21分54秒撥打「張經理」先前使用之000000
    0000電話，確認該電話仍在使用中，此有通話明細乙份在卷
    可憑（參見士檢偵字第922 號卷第68頁）。嗣於22日19時13
    分被告佯裝另外一位求職者，撥打0000000000電話，與自稱
    是「楊經理」者通電話接洽工作內容，雙方約定於23日17時
    30分在臺北車站見面面試，被告報警後，會同友人吳春珠及
    兩名便衣警員前往約定地點，由吳春珠出面與詐欺集團成員
    車手林泰然交涉，經確認對方係「楊經理」指派前來之人後
    ，警員依法將林泰然逮捕移送臺北地方法院檢察署偵辦。嗣
    同日下午5 時55分，「楊經理」不知林泰然已遭警查獲，又
    連絡不到林泰然之情形下，又致電被告是否已交付提款卡等
    物予林泰然，雙方又約定24日下午在士林捷運站見面，24日
    下午又改約見面時地；迄27日16時26分，「楊經理」再度來
    電約定於當日18時在臺北市大直美麗華百貨公司見面；被告
    報警後，與吳春珠及兩名便衣警員前往，由吳春珠出面與詐
    欺集團成員車手吳炫儒交涉，經確認對方係「楊經理」指派
    前來之人後，警員依法將吳炫儒逮捕移送臺北地方法院檢察
    署偵辦。前揭事實業據證人吳春珠於本院100 年7 月12日審
    理中結證明確( 參見本院易字第177 號卷第58頁) ，復有通
    話明細乙份在卷可憑（參見士檢偵字第922 號卷第66-70 頁
    49-52 頁），通話明細顯示被告於22日19時13分9 秒、19時
    35分56秒、19時45分30秒、23日17時8 分38秒、17時26分41
    秒、21時18分32秒、21時19分52秒、24日17時17分42秒、17
    時50分2 秒、18時24分42秒、18時31分11秒、27日16時35分
    22秒、18時3 分58秒主動去電「張經理」先前使用之000000
    0000電話與詐騙集團成員連繫，另有臺北地方法院檢察署10
    0 年度偵字第7008號被告吳炫儒詐欺案件起訴書( 參見本院
    易字第17 7號卷第16-19 頁) 、99年度偵字第26986 號被告
    林泰然詐欺案件不起訴處分書( 參見本院易字第177 號卷第
    41-43 頁) 、99年度偵字第27068 號被告吳炫儒詐欺案件不
    起訴處分書（參見本院易字第177 號卷第44-45 頁) 各乙份
    附卷可稽，皆核與被告所辯相符，可證被告所辯非虛。
  (四)按刑法之幫助犯係以與正犯有共同之認識而幫助實施為要件
    ，若於正犯之犯罪無共同之認識，或於正犯犯罪已經完成而
    僅止事後加功者，即不能謂有共犯之關係（最高法院18年上
    字第287 號判例意旨參照）。且刑法上幫助之行為，須有幫
    助他人犯罪之意思，如無此種故意，基於其他原因，以助成
    他人犯罪之結果，尚難以幫助論（最高法院20年上字第1022
    號判例意旨參照）。而刑法關於犯罪之故意，係採希望主義
    ，不但直接故意，須犯人對於構成犯罪之事實具備明知及有
    意使其發生之兩個要件，即間接故意，亦須犯人對於構成犯
    罪之事實預見其發生，且其發生不違背犯人本意始成立（最
    高法院22年上字第4229號判例意旨參照）。又提供帳戶予他
    人之原因非一，蓄意犯罪者固然不少，因被騙、遺失而成為
    被害人之情形，亦所在多有，非必然出於幫助他人實施犯罪
    之故意。是交付帳戶而幫助詐欺罪之成立，必須幫助人於行
    為時，明知或可得而知，被幫助人將持其所交付之帳戶向他
    人詐取財物，如出賣、出租或借用等情形，或能推論其有預
    知該帳戶被使用詐取他人財物之可能；反之，如非基於自己
    自由意思而係因遺失、被脅迫、遭詐欺等原因而交付，則交
    付金融機構帳戶之人並無幫助犯罪之意思，亦非認識收受其
    金融機構帳戶者將持以對他人從事詐欺取財等財產犯罪而交
    付，則其交付金融機構帳戶之相關資料時，既不能預測其帳
    戶將被他人作為詐欺取財等財產犯罪之工具，則其交付金融
    機構帳戶相關資料之行為，即不能成立幫助詐欺取財罪。
  (五)又金融帳戶之提款卡及提款卡密碼雖均為攸關個人財務資料
    隱密事項之重要物品，且政府近年來亦大力宣導反詐騙之基
    本知識，是如無正當合理原因，一般具有客觀理性與智識及
    稍具社會經驗之人應不會任意將個人金融帳戶之提款卡及提
    款卡密碼同時交付與他人。惟實際生活中，一般人對於社會
    事物之警覺性或風險評估，常因人而異，且與受教程度、從
    事之職業、心智是否成熟，並無必然之關連，此觀諸詐騙集
    團之詐騙手法，經政府大力宣導及媒體大幅報導後，猶恆見
    高級知識分子受騙，即可明瞭；況近來因人頭帳戶取得困難
    ，詐騙集團成員為取得人頭帳戶，或以高價收購，或以詐騙
    方式取得，欺罔方式千變萬化，若一般人會因詐騙集團成員
    言詞相誘而陷於錯誤，進而交付鉅額財物，則金融帳戶之持
    有人亦有因相同原因陷於錯誤，並交付提款卡、密碼之情形
    ，自不能以吾等客觀合理之智識經驗為基準，遽而推論個案
    中提供帳戶資料與他人之刑事案件被告必具相同警覺程度，
    而對「構成詐欺犯罪之事實必有預見，且不違背自己之本意
    」。經查，本件被告教育程度為高職畢業，此有被告戶籍資
    料乙份在卷可參（參見本院易字第177 號卷第5 頁），被告
    交付帳戶時雖有工作，惟因急欲另求他職，始於1111人力銀
    行張貼求職履歷，因求職心切而降低警覺，適有詐欺集團利
    用被告此項弱點予以詐騙，並採取二段式交付，先要求被告
    交付提款卡，於拿到提款卡後方誘騙被告說出密碼，逐一降
    低被告等警覺性，致被告不察，上當受騙，是以被告因求職
    心切，復因詐欺集團之精緻詐騙手法，致使被告未能察覺及
    預見分次提供該帳戶之提款卡及密碼，仍將被詐欺集團作為
    詐欺取財之犯罪工具，從而不具前揭合理警覺程度，亦屬可
    能。且被告事後知悉被騙之後，即積極採取行動，與警方配
    合，引出該詐欺集團，為警查獲該詐欺集團車手林泰然及吳
    炫儒，是從被告事後積極配合警方查緝詐欺集團的態度，亦
    難認定被告有預見其交付之提款卡及密碼狀將被他人作為詐
    欺取財等財產犯罪之工具，亦無法認定被告有容任他人使用
    該帳戶而為幫助詐欺取財之犯意。
七、綜上所述，被告雖將上開帳戶之提款卡及密碼交予詐欺集團
    成員，嗣該詐欺集團成員持以向被害人詹博裕、唐于惠詐騙
    款項得逞，惟並無證據證明被告係基於幫助詐欺取財之犯意
    而交付，未能證明被告有幫助詐欺之不確定故意，尚難僅因
    被告交付提款卡及告知密碼之客觀行為，逕認其主觀上有幫
    助詐欺之故意，而遽為不利於被告之認定。此外，復查無其
    他積極證據足認被告於交付前開帳戶之提款卡及提款卡密碼
    時，即預見不法份子將利用其帳戶資料詐欺他人仍容任為之
    ，揆諸前揭判例意旨說明，被告犯罪尚屬不能證明，自應為
    其無罪之諭知。
據上論斷，應依刑事訴訟法第301條第1項，判決如主文。
本案經檢察官曾勁元到庭執行職務
中    華    民    國   100    年    8     月    5     日
                  刑事第五庭審判長法  官  雷雯華
                                  法  官  徐文瑞
                                  法  官  楊秀枝
以上正本證明與原本無異。
如不服本判決應於收受送達後 10 日內向本院提出上訴書狀，並
應敘述具體理由。其未敘述上訴理由者，應於上訴期間屆滿後20
日內向本院補提理由書( 均須按他造當事人之人數附繕本) 「切
勿逕送上級法院」。
                                  書記官  劉易柔
中    華    民    國   100    年    8     月    9     日